【裁判字號】    99,訴,258
【裁判日期】    990826
【裁判案由】    確認抵押債權存在
【裁判全文】
臺灣彰化地方法院民事判決  99年度訴字第258號
原      告  戊○○
訴訟代理人  丁○○
被      告  乙○○
上列當事人間請求確認抵押債權存在事件，本院於民國99年8月
12日言詞辯論終結，判決如下：
    主      文
確認原告就被告所有坐落彰化縣溪湖鎮○○○段三塊厝小段第四
七一地號、權利範圍七十二分之七，及同段第四七二地號、權利
範圍一六八○○分之一三七二等二筆土地所設定之抵押權，有新
臺幣貳佰伍拾萬元及自民國八十二年三月三十一日起至清償日止
，按日息每百元二分計算之抵押債權存在。
訴訟費用新臺幣貳萬貳仟柒佰伍拾元由被告負擔。
    事實及理由
一、被告乙○○經合法通知，未於言詞辯論期日到場，核無民事
    訴訟法第386 條各款所列情形，爰依原告戊○○聲請，由其
    一造辯論而為判決。
二、原告主張：被告於民國（下同）81年間，將所有坐落彰化縣
    溪湖鎮○○○段三塊厝小段第471 地號土地、權利範圍72分
    之7 ，及同段第第472 地號、權利範圍16800 分之1372等2
    筆土地（下稱系爭土地）設定抵押登記予訴外人施恭喜，共
    同擔保債權新臺幣（下同）250 萬元（下稱系爭抵押權及債
    權）；施恭喜又於85年間，將系爭抵押權及債權讓與訴外人
    甲○○；甲○○又於86年間將系爭抵押權及債權讓與訴外人
    丙○○。嗣於88年間，因訴外人丙○○向原告借款285 萬元
    未償，丙○○因而將系爭抵押權及債權讓與原告，並經彰化
    縣溪湖地政事務所變更抵押權登記在案。其後，因被告仍未
    清償系爭250 萬元之債務，原告遂向本院聲請拍賣抵押物，
    惟本院執行處要求原告提出訴外人丙○○對被告享有系爭債
    權之債權原本，原告無法陳報。原告自丙○○受讓系爭抵押
    權及債權時，丙○○並未將債權原本併交付予原告，僅書立
    抵押權及債權債務轉讓書，且被告迄今未將系爭250 萬元清
    償予施恭喜、甲○○或丙○○，否則被告豈有未聲請塗銷抵
    押權登記，或於拍賣抵押物強制執行事件中提出異議之理。
    是而，依民法第294 條第1 項、第870 條之規定，本件原告
    確實自丙○○受讓而來，享有系爭抵押權及債權。並聲明如
    主文所示。
三、被告經合法通知未於言詞辯論期日到場，亦未提出任何書狀
    作何聲明或陳述。
四、得心證之理由：
（一）按確認法律關係之訴，非原告有即受確認判決之法律上利
      益者，不得提起之，民事訴訟法第247 條定有明文。所謂
      即受確認判決之法律上利益，係指因法律關係之存否不明
      確，致原告在私法上之地位有受侵害之危險，而此項危險
      得以對於被告之確認判決除去之者而言，故確認法律關係
      成立或不成立之訴，苟具備前開要件，即得謂有即受確認
      判決之法律上利益，縱其所求確認者為他人間之法律關係
      ，亦非不得提起（最高法院42年臺上字第1031號52年度臺
      上字第1240號判例意旨參照）。查本件原告主張其自訴外
      人丙○○受讓系爭抵押權及債權，丙○○自訴外人甲○○
      受讓系爭抵押權及債權，甲○○自訴外人施恭喜受讓系爭
      抵押權及債權，施恭喜與被告有250 萬元之債權債務關係
      ，被告迄今未償還250 萬元債務，遂向法院聲請拍賣抵押
      物，惟本院執行處卻以：原告所稱被告與丙○○間之債權
      債務關係存在與否，為實體問題，非強制執行事件所得論
      究，且原告逾期未提出系爭債權之債權證明原本等為由，
      而將原告應受分配之案款辦理提存，有本院96年度執字第
      26014 號裁定、99年度存字671 號提存通知書影本各1 份
      在卷可稽（見本院卷第77、78、178 頁），是原告私法上
      地位有不確定之危險，而此危險得以本件確認判決除去之
      ，原告請求確認對於被告之系爭抵押債權存在，有即受確
      認之法律上利益。
（二）次按當事人主張有利於己之事實者，就其事實有舉證之責
      任，但法律別有規定，或依其情形顯失公平者，不在此限
      ，民事訴訟法第277 條定有明文。又當事人主張之事實，
      為吾人日常共識共信者，稱為常態事實，應認為已得法院
      之確信，自不必負舉證之責任；當事人主張之事實，非吾
      人日常共識共信者，稱為變態事實，應認為未得法院之確
      信，自應負舉證責任。再按債權人得將債權讓與第三人；
      抵押權不得由債權分離而為讓與，民法第294 條第1 項、
      第870 條定有明文。普通抵押權，以抵押權之從屬性論之
      ，必然有被擔保之債權存在為常態，故債權人主張抵押債
      權及抵押權存在，倘已提出載明其存在之土地登記謄本為
      證，而土地登記謄本為公文書，既已明確記載，應認債權
      人已盡相當之舉證責任；若債務人或義務人主張被擔保之
      債權不存在之變態事實，債務人或義務人自當提出反證，
      就抵押權所擔保之債權因清償等消滅債權之情事負證明之
      責。雖抵押債權不存在係消極事實，然此為舉證責任分配
      之當然結果，其仍應就債務不存在之事實負舉證之責任。
      本件訴外人丙○○向原告借款285 萬元，雙方因而協議以
      丙○○對被告之250 萬元系爭債權，連同該債權之擔保，
      即被告以系爭土地設定予丙○○之系爭抵押權，一併讓與
      原告，以抵銷原告、丙○○間之債務，有借據、抵押權及
      債權債務轉讓書、土地建築改良物他項權利移轉變更契約
      書、土地登記謄本、他項權利證明書、異動索引等件在卷
      可憑（見本院卷第28、56、57、61、64、68-75 、83-85
      、149-157 頁），堪認丙○○讓與系爭抵押權及債權予原
      告一情屬實。惟丙○○與被告間是否確實存有250 萬元之
      債權債務關係，因無債權原本可據，乃屬有疑。
（三）經查，訴外人施恭喜之女兒兼訴外人丙○○之妻子即證人
      施義娘於本院審理時到庭證稱：「…因為我欠原告280 幾
      萬元，我無力償還，所以我請丙○○將對乙○○的系爭土
      地抵押權（設定在丙○○名下）及擔保之債權移轉給原告
      …乙○○向我父親施恭喜借了250 萬元，所以他將系爭土
      地設定抵押給我父親，之後我父親身體不好，所以將系爭
      抵押權及債權轉給丙○○…當時是我父親問我把系爭債權
      及抵押權移轉給丙○○好不好，我說好，所以我父親就去
      辦理了，…我父親在轉給丙○○之前，是否轉給甲○○我
      不清楚…我記得系爭土地是100 坪左右，我記得當初設定
      時也有載明相關的利息及違約金」等語（見本院卷第174
      、175 頁）；核與證人丙○○證述：「當初是我的丈人施
      恭喜身體不好所以將抵押權、債權移轉給我，債權額是25
      0 萬元…因我太太有欠原告200 多萬元，所以才將我名下
      的抵押權及抵押債權轉給原告」等語（見本院卷第174 頁
      ）相符；並有系爭土地之異動索引、丙○○之身分證、土
      地登記申請書、土地建築改良物他項權利移轉契約書、施
      恭喜戶籍謄本、他項權利證明書、土地登記案件補正通知
      書，及證人施義娘、丙○○共同署名之抵押權及債權債務
      轉讓書附卷可佐（見本院卷第26、28-30 、41、49、56-5
      8 、60-63 、85、128-148 、155 頁），堪信原告主張被
      告設定系爭抵押權予訴外人施恭喜，以擔保被告積欠施恭
      喜之債務250 萬元，施恭喜又將系爭抵押權及債權讓與訴
      外人甲○○，甲○○再將系爭抵押權及債權讓與訴外人丙○○等節可採；且丙○○係為擔保其妻子施義娘積欠原告
      之280 多萬元債務，始將系爭抵押權及債權移轉予原告，
      亦可認定。
五、綜上所述，原告請求確認就被告所有之系爭土地抵押權，有
    250萬元及自82年3月31日起至清償日止，按日息每百元2 分
    計算之抵押債權存在，為有理由，應予准許。
六、訴訟費用負擔之依據：民事訴訟法第78條。
中    華    民    國    99    年    8     月    26    日
                民事第三庭      法  官  林秉暉
以上正本係照原本作成。
如對本判決不服，得於判決送達後20日內向本院提出上訴狀。（
須附繕本）如委任律師提起上訴者，應一併繳納上訴審裁判費。
中    華    民    國    99    年    8     月    26    日
                                書記官  廖春慧

司法院資訊處製作；財團法人民間司法改革基金會備份。
